最高法院刑事判決　　　　　　　　　　　　　　　八十七年度台上字第三三七七號
　　上訴人　台灣高等法院高雄分院檢察署檢察官
　　被　告　甲○○
右上訴人因被告貪污案件，不服台灣高等法院高雄分院中華民國八十七年五月五日第
二審判決（八十七年度上訴字第六六○號，起訴案號：台灣高雄地方法院檢察署八十
六年度偵字第一七一八四號、八十六年度偵緝字第六四五號），提起上訴，本院判決
如左：
    主  文
原判決撤銷，發回台灣高等法院高雄分院。
    理  由
本件原判決以檢察官起訴指被告甲○○因違反肅清煙毒條例，經臺灣高等法院高雄分
院（下稱高雄高分院）於民國八十三年十月二十七日以八十三年度上訴字第一三八六
號判處有期徒刑三年六月確定，嗣該法院承辦該案件之禮股書記官饒瑞蓮（已經另案
判處罪刑確定），於八十四年間經被告之友人介紹而與被告認識，乃利用職務上掌管
上開案卷之機會，隱匿該案卷，於八十四年五月二十九日將禮股書記官業務交由陳靖
華接任時，未依法予以移交，再於八十五年五月十六日夥同呂忠明（另案審理中）前
往高雄市○○路二十號被告住處，向被告宣稱可以先辦理暫緩執行，索價新台幣（下
同）十萬元，被告同意後即簽發付款人為高雄區中小企業銀行光復分行、發票日八十
五年五月十六日、面額十萬元之支票作為賄款，交付饒瑞蓮；嗣饒瑞蓮又於八十五年
七月四日夥同呂忠明、王明德（另案審理中）再次前往被告上開住處，表示可銷燬上
開案卷，使其免受刑之執行，並索價一百五十萬元，幾經協議，被告同意給付七十萬
元，當場簽付發票日八十五年七月五日、面額三十萬元之支票，饒瑞蓮乃於八十五年
七月十日攜帶上開案卷至被告住處當場燒燬，被告另簽發同上付款人，發票日分別為
八十五年七月二十日、七月二十五日、七月三十日，面額各為二十萬、十萬、十萬元
之支票交付饒瑞蓮，嗣經高雄高分院發現上開卷宗遺失，始查獲上情，認被告涉犯（
修正前）貪污治罪條例第十條第一項之行賄罪嫌；但經原審審理結果，認為犯罪不能
證明，因而維持第一審諭知被告無罪之判決，駁回檢察官在原審之上訴。固非無見。
惟查：（一）刑事訴訟法係採實質的真實發現主義，審理事實之法院，對有利及不利
於被告之證據，均應一併加以注意，依職權詳細調查，此觀之刑事訴訟法第二條第一
項、第一百六十三條第一項等規定自明；茍與待證事實有重要關係、在客觀上認為應
行調查之證據，而未依法加以調查，即率予判決者，即有同法第三百七十九條第十款
所定應於審判期日調查之證據未予調查之違背法令。本件檢察官既指訴饒瑞蓮於八十
四年五月二十九日交卸高雄高分院禮股書記官業務轉任一般行政工作，隱匿其職務上
所掌管之同法院八十三年度上訴字第一三八六號違反肅清煙毒條例案卷，未移交與接
任之陳靖華，嗣以可先辦理暫緩執行為詞，向被告索取十萬元，被告交付面額十萬元
之支票作為賄款，而後饒瑞蓮再以可銷燬前開案卷使被告免受刑之執行等詞，索取一
百五十萬元，經協商議妥銷燬案卷之代價為七十萬元，被告因而簽付面額共七十萬元
之支票四張作為賄款，並由饒瑞蓮攜帶該案卷至被告住處燒燬等情，則饒瑞蓮承辦前
開案件之書記官紀錄業務時是否隱匿該案卷﹖其於轉任行政工作後，對於隱匿未移交
之原職務上所掌管前開案卷，有無予以移交之義務﹖移交前是否仍為其職務所掌管之
文書﹖其隱匿不移交而將之燒燬，是否屬於違背職務之行為﹖俱與認定檢察官所指被
告為免受刑之執行而與饒瑞蓮約定繼續隱匿或燒燬該案卷之代價及交付約定之款項由
饒瑞蓮將之燒燬之行為，是否成立貪污治罪條例第十一條第一項之行賄罪，至有關係
，原審未予詳查慎斷，為必要之說明，徒以自八十四年五月二十九日起關於辦理檢卷
送執行之業務已非饒瑞蓮職務上之行為，而認被告於八十五年五月十六日、七月四日
、七月十日交付其與饒瑞蓮所約定款項之行為，與前開行賄罪之構成要件不符，非無
應於審判期日調查之證據未予調查之違誤。（二）審理事實之法院係採直接及言詞審
理主義，凡證據資料必須踐行調查程序，以顯出於審判庭者，始得採為判決之基礎。
原判決理由雖採用台灣高雄地方法院八十五年度訴字第二八九九號及高雄高分院八十
六年度第一○二八號貪污案內饒瑞蓮之供述及高雄高分院八十六年一月十四日八六雄
分院仁人字第○○七八三號、八十六年三月三日八六雄分院仁人字第○三九三二號、
八十六年三月二十二日雄分院仁人字第○五六○二號函，而認定饒瑞蓮於八十四年五
月二十九日交卸高雄高分院禮股書記官業務，轉任一般行政工作，至八十五年七月十
六日資遣離職，自八十五年五月二十九日起有關檢卷送執行之業務已非饒瑞蓮職務上
之行為，然遍查全卷第一審及原審均無調閱前開案卷並於審判期日踐行調查程序之紀
錄，乃竟採為判決基礎，其採證自難謂非違法。以上諸端或為檢察官上訴意旨所指摘
，或為本院得依職權調查之事項，應認原判決有撤銷發回更審之原因。
據上論結，應依刑事訴訟法第三百九十七條、第四百零一條，判決如主文。
中      華      民      國    八十七    年      十      月      八      日
                              最高法院刑事第十一庭
                                  審判長法官  曾  有  田
                                        法官  林  永  茂
                                        法官  陳  宗  鎮
                                        法官  劉  介  民
                                        法官  魏  新  和
      右正本證明與原本無異
                                              書  記  官
中      華      民      國    八十七    年      十      月     十三     日
